臺灣花蓮地方法院民事判決
110年度訴字第34號
原      告  高進財  


            陳春妹  

共      同
訴訟代理人  文志榮律師  
            高幼翔（解除委任）

被      告  黎一正  
參  加  人  曾蔚    
上列當事人間確認優先購買權存在等事件，本院於民國111年4月
26日言詞辯論終結，判決如下：
    主      文
原告之訴駁回。
訴訟費用由原告負擔。
    事實及理由
壹、程序方面
一、被告經合法通知，無正當理由未於言詞辯論期日到場，核無
    民事訴訟法第386條各款所列情形，爰依原告之聲請，由其
    一造辯論而為判決。
二、按訴狀送達後，原告不得將原訴變更或追加他訴，但請求之
    基礎事實同一者，不在此限。民事訴訟法第255條第1項第2
    款定有明文。本件原告起訴聲明：確認原告對被告所有坐落
    花蓮縣○○鄉○○段000○000地號土地（下稱系爭土地）有優先
    購買權存在（先位聲明）；確認原告對被告所有之系爭土地
    有法定租賃關係存在（備位聲明）。嗣變更聲明為：確認原
    告對被告所有之系爭土地有優先購買權存在；被告應就前項
    土地以新臺幣（下同）331萬元為買賣價金與原告訂立買賣
    契約，並於原告給付被告331萬元之同時，將前項土地所有
    權全部移轉登記予原告共有（卷13、291頁）。經核原告係
    基於其在系爭土地上建築房屋、嗣系爭土地移轉他人之同一
    基礎事實所為訴之變更，合於上開規定，應予准許。 
貳、實體方面
一、原告主張：
  ㈠原告與被告間就系爭土地有租地建屋租賃關係存在：　
  1.原告高進財為高玉成（民國99年5月7日死亡）之子，系爭土
    地之原地主蔡朝於70年初將系爭土地提供高玉成使用，原告
    高進財、陳春妹分別於70年1月間、73年1月間，在系爭土地
    興建門牌號碼花蓮縣○○鄉○○村○○000號及145-1號房屋。嗣高
    玉成於74年2月21日以10萬元向蔡朝購得系爭土地（實際上
    為原告二人出資購買），蔡朝乃簽立收據「茲收到高先生拾
    萬元，特以此為據」給原告高進財。又系爭土地係蔡朝之家
    族產業，蔡朝為家族長者，可以因蔡朝之指示辦理買賣土地
    事務，所以即便蔡朝不是土地所有權人，也會因為蔡朝要出
    賣土地給高玉成而成立買賣；上開買賣係屬附停止條件之買
    賣行為。惟因故未辦理所有權移轉登記，雙方同意以該價金
    作為辦理所有權移轉登記前使用系爭土地之對價，該價金具
    有「租金」之性質。因未約定租賃期間，故原告與蔡朝間係
    成立不定期租地建屋租賃契約（定有租至房屋不堪使用時為
    止之不確定期限）。
　2.詎蔡朝於99年5月18日違反契約，將系爭土地贈與被告，嗣
    又積欠債務，遭債權人中租迪和股份有限公司查封拍賣系爭
    土地（本院108年度司執助字第134號）。然依88年4月21日
    修正前民法第425條規定：「出租人於租賃物交付後，縱將
    其所有權讓與第三人，其租賃契約，對於受讓人，仍繼續存
    在。」，準此，被告自蔡朝受贈取得系爭土地之所有權，應
    承受上開租地建屋租賃契約，本件兩造間有不定期租地建屋
    租賃關係存在。
　㈡確認被告出賣系爭土地時，原告有優先購買權存在：
　1.參照最高法院78年度台上字第613號判決意旨，上開修正前
    民法第425條規定之租賃物所有權讓與，包括強制執行拍賣
    之所有權移轉在內。原告與被告之前手蔡朝間就系爭土地所
    已成立不定期限租地建屋租賃契約，且無終止或其他事由而
    消滅之情形，則被告自蔡朝受贈與取得系爭土地後，與原告
    間亦有不定期限之租地建屋租賃契約存在。
　2.依土地法第103條、並參照最高法院95年度台上字第388號判
    決意旨，兩造間就系爭土地定有租至房屋不堪使用時為止之
    不確定期限租地建屋租賃契約存在。
　3.嗣被告因本院108年度司執助字第134號清償票款強制執行事
    件出賣（法院強制執行公告應買）系爭土地，參加人曾蔚於
    109年5月8日具狀聲明應買並繳納保證金67萬元，司法事務
    官於109年5月12日批註「准其應買」（卷309頁），原告本
    其與被告間租地建屋租賃關係之地位，就系爭土地有優先購
    買權利之存在，被告應按參加人曾蔚依本院執行處109年3月
    6日應買公告（卷275至278頁）D標部分所定之相同應買條件
    與原告成立買賣契約。
　㈢本件原告起訴請求確認原告對於被告所有系爭土地有優先購
    買權存在，但均為被告否認，原告之法律上地位有以確認判
    決除去其不安之必要，是原告對於所提起之本件訴訟有確認
    利益。爰依88年4月21日修正前民法第425條、民法第426條
    之2、土地法第104條、民事訴訟法第247條，請求確認優先
    購買權存在並行使權利等語。
　㈣並聲明：
  1.確認原告對被告所有之系爭土地有優先購買權存在。
　2.被告應就前項土地以331萬元為買賣價金與原告訂立買賣契
    約，並於原告給付被告331萬元之同時，將前項土地所有權
    全部移轉登記予原告共有。
二、被告經合法通知，未於言詞辯論期日到場，亦未提出書狀作
    任何有利於己之聲明或陳述。
三、本院之判斷：
  ㈠租用基地建築房屋，出租人出賣基地時，承租人有依同樣條
    件優先承買之權。承租人出賣房屋時，基地所有人有依同樣
    條件優先承買之權。前項情形，出賣人應將出賣條件以書面
    通知優先承買權人。優先承買權人於通知達到後10日內未以
    書面表示承買者，視為放棄。出賣人未以書面通知優先承買
    權人而為所有權之移轉登記者，不得對抗優先承買權人。基
    地出賣時，地上權人、典權人或承租人有依同樣條件優先購
    買之權。房屋出賣時，基地所有權人有依同樣條件優先購買
    之權。其順序以登記之先後定之。前項優先購買權人，於接
    到出賣通知後10日內不表示者，其優先權視為放棄。出賣人
    未通知優先購買權人而與第三人訂立買賣契約者，其契約不
    得對抗優先購買權人。確認法律關係之訴，非原告有即受確
    認判決之法律上利益者，不得提起之。民法第426條之2、土
    地法第104條、民事訴訟法第427條第1項前段定有明文。
　㈡原告就其主張之事實，雖提出土地登記謄本、收據、地籍圖
    謄本、花蓮縣地方稅務局玉里分局函、花蓮縣地方稅務局玉
    里分局房屋課稅現值核定表、房屋稅籍證明書、遺產稅財產
    參考清單、土地買賣契約書、本院特別變賣公告、參加人曾
    蔚聲明應買狀等件為證（卷19至23、171至201、275至282、
    309頁）。而就本院特別變賣公告、參加人曾蔚聲明應買等
    情，經本院依職權調取108年度司執助字第134號、109年度
    訴字第258號等卷宗核閱無誤；惟參諸依職權調閱之系爭土
    地（重測前為東竹段1675-17、1675-15地號土地）人工登記
    簿、公務用謄本、異動索引（卷113至127、55至59頁），可
    知系爭土地之原所有權人依序為蔡吳介（53年10月5日以買
    賣為登記原因取得）、蔡桂女（87年10月13日以贈與為登記
    原因取得），嗣後再由被告取得所有權（99年5月18日以贈
    於為登記原因取得）。是縱認原告主張其在系爭土地上建築
    房屋（參房屋稅籍資料，卷67至71頁），係因原告二人出資
    由高玉成於74年2月21日以10萬元向蔡朝購買系爭土地、並
    約定辦理所有權移轉登記前雙方成立「不定期限租地建屋租
    賃契約」等情為真，但依上開事證，顯見蔡朝並非系爭土地
    即房屋基地之所有人。原告固主張：蔡朝這些土地都是家族
    產業，蔡朝其實是家族長者，可以因蔡朝的指示繼續辦理買
    賣土地事務，所以即便蔡朝不是土地所有權人，也會因為蔡
    朝要出售土地給原告父親而成立買賣云云，惟未舉證實說，
    並不可採。
　㈢綜上所述，原告雖在系爭土地上建築房屋，但蔡朝非基地所
    有人，亦無證據顯示蔡朝經基地所有人同意出租於原告建築
    房屋，是被告受讓系爭土地，並不承繼蔡朝與原告間之債權
    契約關係。嗣被告所有系爭土地經查封拍賣，並已由參加人
    應買，但系爭土地之拍賣與應買，並非「出租人出賣基地」
    之情形，不符民法第426條之2、土地法第104條規定要件。
    原告主張與蔡朝間有「不定期租地建屋租賃契約」、對系爭
    土地有優先購買權，並無所據。
四、從而，原告依民法第426條之2、土地法第104條、民事訴訟
    法第247條，請求如訴之聲明所示，為無理由，應予駁回。
五、本件事證已臻明確，兩造其餘攻擊防禦方法及所提證據，經
    核與判決結果不生影響，爰不逐一論述，附此敘明。
六、訴訟費用負擔之依據：民事訴訟法第78條、第85條。
中　　華　　民　　國　 111  　年　　5 　　月　　12　　日
                  民事第二庭  法  官   林敬展

如不服本判決，應於送達後20日內，向本院提出上訴狀並表明上
訴理由（須附繕本）。如委任律師提起上訴，應一併繳納上訴審
裁判費。　　　　　　　　　　　　
中　　華　　民　　國　　111 　年　　5 　　月　　12　　日
                              書記官  張芝瑜